【裁判字號】    91,訴,1473
【裁判日期】    920122
【裁判案由】    營利事業所得稅
【裁判全文】
臺北高等行政法院判決                            九十一年度訴字第一四七三號
                              .
    原      告  志工業有限公司
    代  表  人  甲○○
    訴訟代理人  林文忠（會計師）
    被      告  財政部台灣省北區國稅局
    代  表  人  乙○○
    訴訟代理人  丙○○
                丁○○
右當事人間因營利事業所得稅事件，原告不服財政部中華民國九十一年二月二十二日
台財訴字第０九０００一七三０七號訴願決定，提起行政訴訟。本院判決如左：
    主      文
原告之訴駁回。
訴訟費用由原告負擔。
    事      實
一、事實概要：緣原告八十三年度營利事業所得稅結算申報，被告初查以其營業成本
    無法勾稽查核，遂依所得稅法第八十三條第一項規定，按同業利潤標準核定營業
    成本為新台幣（下同）四二、二０九、七五七元，營業淨利八、七七二、七０三
    元，另依營利事業所得稅查核準則（以下簡稱查核準則）第六條第一項但書規定
    ，核定營業淨利為五、七八二、一五八元，加計非營業收入九、九二０元，減除
    非營業支出三五一、三六六元，核定全年所得額為五、四四０、七一二元。原告
    不服，就營業成本部分申經復查結果，未獲准變更，提起訴願，亦遭決定駁回，
    遂向本院提起行政訴訟。
二、兩造聲明：
  (一)原告聲明：
    1.訴願決定、原處分均撤銷。
    2.訴訟費用由被告負擔。
  (二)被告聲明：
    1.駁回原告之訴。
    2.訴訟費用由原告負擔。
三、兩造爭點：本件營業成本是否得以價格記載即得以歸類區分，並進而勾稽查核？
  (一)原告主張之理由：
    1.按「稽徵機關進行調查或復查時納稅人應提示有關各種證明所得額之帳簿、文
      據；其未提示者，稽徵機關得依查得之資料或同業利潤標準，核定其所得額。
      」、「本法第八十三條所稱之帳簿文據，其關係所得額之一部或關係課稅年度
      中某一期間之所得額，而納稅義務人未能提示者，稽徵機關得就該部分依查得
      之資料或同業利潤標準，核定其所得額。」，分別為所得稅法第八十三條及同
      法施行細則第八十一條所明定。所稱未提示，兼指帳簿文據全部未提示，或雖
      提示，而不完全、不健全或不相符者均有其適用，行政法院六十一年判字第一
      九八號判例可資參照。又依司法院大法官釋字第四三二號及四九二號解釋可知
      ，立法者於立法定制時，仍得衡酌法律所規範生活事實之複雜性及適用於個案
      之妥當性，從立法上適當運用不確定法律概念或概括條款而為相應之規定，茍
      其意義非難以理解，且為受規範者所得預見，並可經由司法審查加以確認，方
      符法律明確性原則。前揭法條僅於納稅人對「各種證明所得額之帳簿、文據」
      全部未提示，或雖提示而不完全、不健全或不相符者，才有其適用。原告於被
      告進行調查時，業依「稅捐稽徵機關管理營利事業會計帳簿憑證辦法」規定將
      總帳、進銷貨簿、材料明細帳、製成品明細帳及相關進銷憑證提供調查，相關
      帳簿文據金額間亦無不符情事，顯與該法律構成要件不相當，自不能適用其法
      律效果。
    2.次按「製造業已依稅捐稽徵機關管理營利事業會計帳簿憑證辦法設置帳簿，平
      時對進料、領料、退料、產品、人工、製造費用等均作成紀錄，有內部憑證可
      稽，並編有生產日報表或生產通知單及成本計算表，經內部製造及會計部門負
      責人員簽章者，其製品原料耗用數量，應根據有關帳證紀錄予以核實認定。」
      、「製造業不合前項規定者，其耗用之原料如超過各該業通常水準，超過部分
      ，除能提出正當理由，經查明屬實者外，應不予減除。」、「前項各該耗用原
      料之通常水準，由主管稽機徵機關會同實地調查，並洽詢各該業同業公會及有
      關機關擬訂，報請財政部核定，其未經核定該業通常水準者，得比照機器、設
      備、製造程序、原料品質等相當之該同業原料耗用情形核定之，其無同業原料
      耗用情形可資比照者，按該事業上年度核定情形核定之。但上年度適用擴大書
      面審核者除外，若無上年度核定情形，則按最近年度核定情形核定之。其為新
      興事業或新產品，無同業原料耗用情形及該事業上年度核定情形可資比照者，
      由稽徵機關調查核定之。」，為查核準則第五十八條第一項至第三項所明定。
      被告應依此原料耗用查核順序客觀、合理查核納稅人之實際所得，以兼顧租稅
      公平及保障人民權益。
    3.原告主要生產機電工業控制開關，並非一般家用開關，很多產品的需求是因應
      工業發展而配合機械動作操控「開」與「關」，隨著機械的創新、改良而作變
      化與調整，而生產所需購入的零組件也隨產品功能而異，且買賣雙方各有自己
      的產品型號，因而其在進銷貨發票中無法列明產品型號，否則將造成買賣雙方
      困擾，原物料之區別本屬判斷性之問題，原告之區別標準係將與成品無直接關
      係或單價低、金額微小者歸為物料，而將與成品有直接因果關係者歸為原料，
      符合會計學上原物料之概念及重要性原則，故其成品和原料歸類基礎，係將同
      品名且單價相同或接近者歸為同類，即耗用相同或可供生產同產品之原料歸為
      同一產品或原料。原告基於前述成品和原料歸類基礎，故同品名者因其耗料及
      原料性質不同，自應歸入不同種類項下。又因原告之產品及進料繁雜，在考慮
      時間、費用及勞力之前提下，故將金額或數量少之產品或原料合併歸為其他產
      品或其他原料，被告如僅就此部分依所得稅法施行細則第八十一條之規定查核
      ，自屬有據。原告如有關係所得額之一部分產品歸類不清，被告亦應僅就該部
      分之成本依同業利潤標準核定，而不宜將全部產品之毛利依同業利潤標準核定
      ，否則若按被告之主張，則原告若有一萬種產品，就要編一萬種產品之成本，
      若有一張發票漏未載明品名、數量，全部產品成本依同業利潤標準核定，如果
      銷售一萬台，進貨九、九九九台，全部成本都依同業利潤標準核定，則不啻與
      前揭法條之規定不符，亦有違比例原則。
    4.又原告之成本，因部分與進料品名相同之物料重新歸為原料，並依照被告之意
      見重編表，故成本表會有差異，若按被告之主張，則一方面不予認可原編之成
      本表，另一方面又要原告受其拘束，實難苟同。且原告提示之帳簿文據，被告
      既可由原始憑證核對至相關帳簿，復由相關帳簿核對至成本表，何來無法勾稽
      之事由，產品原料歸類基礎亦屬有據，成本紀錄何曾遭扭曲；至原料之耗用情
      形，以查核準則第五十八條第二項之順序為據，原告於被告查核過程當中亦遵
      照指示，攜帶樣品前往詳加解說，被告指摘原告正確之產量、產品種類及實際
      之耗料情形究竟為何，根本無從究明，純屬臆測，據以核稅實有未洽。
    5.依統一發票使用辦法第九條規定「營業人開立統一發票，除應分別依規定格式
      據實載明交易日期、品名、數量、單價、金額、銷售額稅別、稅額及總計外．
      ．．。」，原告取具之進料發票及開立之銷貨發票，皆依上開辦法載明上述事
      項，非如被告所指僅記載進料及銷貨品名，未載明數量單位，又依上開辦法可
      知，其並非絕對必要記載事項，而僅為得記載之事項，原告之歸類方法，既有
      品名及單價為依據，已符合社會上一般之通念，被告既可從品名及單價加以查
      核其分類之合理性，應無須提示分類依據供核。
  (二)被告答辯之理由：
    1.按「稽徵機關進行調查或復查時納稅人應提示有關各種證明所得額之帳簿、文
      據；其未提示者，稽徵機關得依查得之資料或同業利潤標準，核定其所得額。
      」、「本法第八十三條所稱之帳簿文據，其關係所得額之一部或關係課稅年度
      中某一期間之所得額，而納稅義務人未能提示者，稽徵機關得就該部分依查得
      之資料或同業利潤標準核定其所得額。」，分別為所得稅法第八十三條及所得
      稅法施行細則第八十一條所明定。又所稱未提示兼指帳簿文據全部未提示，或
      雖提示而不完全、不健全或不相符者均有其適用，行政法院六十一年判字第一
      九八號判例可資參照。再按帳簿文據，其關係所得額之一部而未能提示者，依
      所得稅法施行細則第八十一條之規定辦理，但其核定所得額，以不超過當年度
      全部營業收入淨額依同業利潤標準核定之所得額為限，為查核準則第六條第一
      項但書所明定。
    2.本件原告訴願時僅提示帳簿文據，未再提示各項成本表，且原告重行提示之帳
      簿文據與復查時均相同，帳載期末存貨品名、數量與原申報之期末存貨品名、
      數量仍然不符，原申報本期產品數量與復查重編後之產品數量大幅變動，原申
      報產品之耗料與復查重編後之產品耗料亦有更動，仍未提示足資佐證之資料及
      合理說明。又進銷發票未載明貨物之規格及數量單位，而帳載卻以「單價相同
      或接近者」歸類之情形仍然存在，例如同品名之原料如二極體及過載電驛，一
      部分以該品名歸類，一部分卻以「其他原料」籠統登帳；外銷出口報單（或輸
      出許可證）所載各項不同產品，銷貨帳載均歸入「其他產品」；將多數原料、
      物料籠統以其他原料及物料歸類；多數產品籠統以其他產品歸類．．．等情形
      仍然存在，且產品及原料顯係以單價作為分類依據，而非按品名、規格歸類，
      其整個成本紀錄因此遭扭曲，原查、復查及訴願又如何依原告所主張即按所得
      稅法施行細則第八十一條之規定，僅就部分產品及原料歸類不清之產品，其成
      本依同業利潤標準核定，而非全部銷貨依同業利潤標準核定其毛利。次按統一
      發票使用辦法第九條規定「營業人開立統一發票，除應分別依規定格式據實載
      明交易日期、品名、數量、單價、金額、銷售額稅別、稅額及總計外．．．。
      」，原告自承其在進銷貨發票中無法列明產品型號，卻辯稱「在進銷貨發票中
      列明產品型號將造成買賣雙方困擾」，也未能提示其他得以驗證其帳簿記錄為
      正確之相關證明文件供核。另原告所稱已依照被告之意見重編表，故成本表會
      有差異，且於被告查核過程當中，亦已攜帶樣品前往詳加解說，被告不應以成
      本表前後有差異無法查核為由，予以核定成本云云。經查原告原申報之產品種
      類及生產數量，與原查時重編之產品種類及生產數量相比較，已有大幅變動，
      而原查重編之產品種類及生產數量與復查重編之產品種類及生產數量又有部分
      變動，例如「電磁開關」、「溫度控制器」、「限時繼電器組件」、「限時繼
      電器」及「光電開關」等產品所耗原料及耗用率，三次所編之成本表都有變動
      ，是原告正確之產量、產品種類及實際之耗料情形究竟為何根本無從究明。綜
      上，原告營業成本確於訴願、復查及原處分階段均無法查核，被告依同業利潤
      標準認列其成本為四二、二０九、七五七元，另依查核準則第六條第一項但書
      規定核定營業淨利為五、七八二、一五八元，揆諸前揭法條規定，洵無不合。
    理      由
一、按「稽徵機關進行調查或復查時，納稅義務人應提示有關各種證明所得額之帳簿
    、文據；其未提示者，稽徵機關得依查得之資料或同業利潤標準，核定其所得額
    。」、「本法第八十三條所稱之帳簿文據，其關係所得額之一部或關係課稅年度
    中某一期間之所得額，而納稅義務人未能提示者，稽徵機關得就該部分依查得資
    料或同業利潤標準核定其所得額。」，所得稅法第八十三條第一項、所得稅法施
    行細則第八十一條分別定有明文。而其所謂未提示，兼指帳簿文據全部未提示，
    或雖提示而有不完全、不健全或不相符者之情形，亦有行政法院（現改制為最高
    行政法院）六十一年度判字第一九八號判例可資參照。又按帳簿文據，其關係所
    得額之一部而未能提示者，依所得稅法施行細則第八十一條之規定辦理，但其核
    定所得額，以不超過當年度全部營業收入淨額依同業利潤標準核定之所得額為限
    ，復為查核準則第六條第一項但書所規定。
二、本件原告八十三年度營利事業所得稅結算申報，被告初查核定其營業成本無法勾
    稽查核，有原告八十三年度營利事業所得稅結算申報書等附於原處分卷可稽。原
    告雖主張其營業成本帳證記載歸類方式係以單價及品名為據，已足供勾稽查核其
    分類，自無須提示分類依據供核等語。惟查同一價格之物品，縱係同一品名，仍
    有可能係不同規格類別，此為眾所周知，是單由帳簿、憑證、文據資料上之價格
    既無法區分其品名之規格類別究係為何，自亦無法單由價格即得確認其進、銷、
    存之項目，則因進、銷、存無從核對勾稽，成本表自亦無法分析，故原告所稱以
    單價及品名為帳證歸類方式，自有可議，則被告所稱原告帳證所載產品及原料係
    以單價作為分類依據，其成本紀錄遭扭曲致無法勾稽等情，即非無憑。況本院於
    準備程序時將原處分卷發還被告，命被告就原告迄發還卷宗交查時止所提出各項
    補證資料及重編成本表等重新查核結果，本件營業成本仍係無法勾稽，是被告依
    所得稅法第八十三條第一項規定按同業利潤標準核定系爭營業成本，於法即無不
    合。又系爭成本表除有產品未依品名規格予以歸類區分情形外，其原料、物料項
    目雖亦經重新編製成本表，然因原料、物料項目仍有品名規格分類問題，其成本
    表既無法分析，自無從勾稽原料耗用情形，況本件係尚未核耗，附此敘明。從而
    被告以本件營業成本無法勾稽查核，遂按同業利潤標準核定，揆諸首揭條文規定
    及判例說明，並無違誤，訴願決定予以維持，亦無不合，原告之訴難認有理由，
    自應予以駁回。
據上論結，本件原告之訴為無理由，爰依行政訴訟法第九十八條第三項前段，判決如
主文。
中      華      民      國    九十二    年      一      月    二十二    日
                            臺 北 高 等 行 政 法 院  第 四 庭
                                           審 判 長  法    官  鄭忠仁
                                                     法    官  楊莉莉
                                                     法    官  林育如
右為正本係照原本作成。
如不服本判決，應於送達後二十日內，向本院提出上訴狀並表明上訴理由，如於本判
決宣示後送達前提起上訴者，應於判決送達後二十日內補提上訴理由書（須按他造人
數附繕本）。
中      華      民      國    九十二    年      一      月    二十二    日
                                                     書 記 官  林如冰


司法院資訊處製作；財團法人民間司法改革基金會備份。
